【裁判字號】    92,易,569
【裁判日期】    921016
【裁判案由】    恐嚇取財等
【裁判全文】
臺灣士林地方法院刑事判決                          九十二年度易字第五六九號
    公  訴  人  臺灣士林地方法院檢察署檢察官
    被      告  甲○○
右列被告因重利等案件，經檢察官提起公訴（九十一年度偵字第一一八八八號），本
院判決如左：
    主  文
甲○○共同連續以加害生命之事，恐嚇他人，致生危害於安全，處有期徒刑陸月；又
共同以恐嚇得財產上不法之利益，處有期徒刑壹年；應執行有期徒刑壹年肆月。
被訴重利部分無罪。
    事  實
一、緣丙○○於民國八十八年間某日，透過張美莉介紹，向戊○○（另為本院通緝中
    ）借貸新台幣（下同）二十萬元，戊○○則趁丙○○需款孔急之際，約明一個月
    為期利息二萬元，相當於月息十分，而貸予丙○○上開款項，然扣除一期利息二
    萬元，實付十八萬元，並由丙○○交付其向友人丁○○借得發票人為丁○○、付
    款人為台北第九信用合作社東湖分社、面額二十萬元之支票一紙，及其本人簽發
    面額均為二十萬元之本票共三紙予戊○○作為擔保，且透過張美莉按月轉交上開
    約定二期之利息四萬元及自行支付利息十一萬三千元予戊○○，戊○○因此取得
    與原本顯不相當之重利。八十八年十二月間某日，戊○○夥同姓名年籍不詳綽號
    「阿炮」之成年男子，前往台北市○○區○○街一三六巷十五弄三十九號丙○○
    所經營之順美便利商店，向丙○○聲稱前開二十萬元借款之利息，係以十天為一
    期而非一個月一期，目前已積欠一百四十萬元之利息，丙○○則表示無法償還。
    迨於八十九年六月間，戊○○夥同綽號「阿炮」之成年男子及甲○○等三人，與
    丙○○相約於台北市○○區○○路之「麥當勞」速食店見面商談債務清償之事，
    約定由丙○○支付現金二十萬元予戊○○作為本金之償還，並由丙○○簽發四十
    萬元之支票一紙予戊○○，作為積欠利息之擔保，亦即戊○○主張積欠之一百四
    十萬元之利息縮減為四十萬元，戊○○並將原丁○○所簽發二十萬元之支票及丙○○所簽發三張面額均為二十萬元之本票歸還丙○○。其間，甲○○另行基於恐
    嚇之概括犯意，對丙○○恫稱：若不還錢，就要打死你等語，以此加害生命之事
    恐嚇丙○○，致其生心畏懼而危害於安全。
二、八十九年七月間某日，甲○○因受讓戊○○對於丙○○之利息債權，而上開擔保
    利息支付之四十萬元支票退票，甲○○即與「阿炮」基於前開恐嚇之概括犯意聯
    絡，至丙○○所經營之上開順美便利商店噴漆，將貨架上收銀台前之商品推倒散
    落於地（毀損部分已逾告訴期限），且毆打丙○○（未據告訴），並由甲○○對
    丙○○恐嚇稱：要請你吃土豆（子彈）、芭樂（手榴彈）等語，以此加害生命之
    事恐嚇丙○○，致其生心畏懼而危害於安全。丙○○之友人己○○見狀，即將其
    持有張美莉簽發面額均為二十萬元之本票二張交由甲○○向張美莉請求償債以為
    相抵，詎張美莉無法償還，甲○○乃又於八十九年十二月二十六日，至上開順美
    便利商店，再度要求丙○○償債，丙○○始同意再簽發四十萬元之本票予甲○○
    ，作為前開四十萬元利息償還之擔保。
三、嗣於九十年四月二十五日，甲○○因違反毒品危害防制條例案件經檢察官通緝，
    為丙○○之友人張美莉報警逮捕，而於九十年五月七日，甲○○經觀察、勒戒完
    畢出所，心生不滿，明知其與丙○○間並無金錢借貸關係，竟於九十年六月二十
    九日，夥同自稱「白志堅」之成年男子，共同基於意圖為自己不法利益之犯意聯
    絡，二人先至上開順美便利商店恐嚇丙○○稱：須補償甲○○入監期間之損失，
    否則讓你全家死的很難看等語，並作勢毆打，致丙○○心生畏懼而依約至台北市
    ○○路社教館前，簽發面額九十萬元之本票予甲○○；又於九十年七月十三日，
    依約至台北市內湖區東湖四號公園內某處，簽發面額一百五十萬元之本票一紙，
    甲○○因而得到上開面額九十萬元及一百五十萬元本票債權之不法利益，後因丙○○無力支付，甲○○竟以上開面額四十萬元及九十萬元之本票二紙向台灣士林
    地方法院聲請本票強制執行，致使丙○○所有坐落於台北縣汐止市○○段社后頂
    小段二五二之九、之十之土地遭法院查封。
四、案經丙○○告訴臺灣士林地方法院檢察署檢察官偵查起訴。
    理  由
壹、有罪部分：
一、訊之被告甲○○固不否認有於右揭時、地，向告訴人丙○○追償戊○○對於丙○○之利息，並要求告訴人丙○○簽發面額分別為四十萬元、九十萬元及一百五十
    萬元之本票，惟辯稱：伊並沒有恐嚇丙○○、是他心甘情願簽本票予伊的，而且
    他還教伊強制執行之事云云。經查：
  (一)首按證人己○○、丁○○、張美莉並非與被告柯順富、戊○○有僱傭關係或有其
    他法律上不得具結作證之情形，然此依法應具結作證之證人，檢察官迭於偵查中
    傳喚後，竟均未予以具結即加以訊問（參見九十年度他字第二四七○號偵查卷第
    十七至十八頁、第四八頁、六七頁反面、九十一年度偵字第一一八八八號二八至
    三三頁），則其等證人於檢察官偵查中所為之證言，依刑事訴訟法第一百五十八
    條之三規定，不得作為證據，合先敘明。
  (二)右揭犯罪事實，業據告訴人丙○○迭於檢察官偵訊、本院審理中指訴歷歷（參見
    同上他字偵查卷第十六至十七頁、同上偵字偵查卷第二九至三二頁、本院卷第一
    二○至一三四頁），核與同案被告戊○○於偵查中供述借錢、討債之情節大致相
    符（參見同上偵字偵查卷第二九至三二頁），並經證人丁○○、張美莉、己○○
    於本院審理中結證明確（參見本院卷第七五至八四頁、第八五至八七頁、第八八
    至九二頁），且有本院九十年度執字第一三三三二號執行卷宗所附強制執行聲請
    狀、本院九十年度票字第二一三五號裁定影本各一份、系爭本票影本三紙及被告
    甲○○、戊○○在監在所資料二紙附卷（參見同上偵字偵查卷第二○頁、第三七
    頁、本院卷第五七至六六頁、本院卷第一四五頁）可稽，應甚明確，再依被告甲○○所供其與告訴人並無任何借貸及其他債務關係，其竟然能夠要求告訴人簽發
    面額分別高達九十萬元及一百五十萬元之本票，顯見被告所辯：伊並沒有恐嚇丙○○，是他心甘情願簽本票予伊的云云，應屬卸責之詞，尚難採信，而上開犯罪
    事實，應堪認定。
二、核被告甲○○所為，係犯刑法三百零五條恐嚇危害安全罪、同法第三百四十六條
    第二項恐嚇得利罪。公訴人認被告甲○○恐嚇告訴人張順生簽發上開面額九十萬
    元及一百五十萬元本票部分係犯刑法第三百四十六條第一項之恐嚇取財罪，然被
    告甲○○僅取得本票債權，係得財產上不法之利益，而非財物，自應構成同法第
    三百四十六條第二項之恐嚇得利罪，是起訴法條顯有未洽，應予變更。又被告甲○○所為二次恐嚇危害安全犯行，時間緊接，所犯構成要件相同，顯係出於概括
    之犯意為之，為連續犯，爰依刑法第五十六條之規定以情節較重而與綽號「阿炮
    」之成年男子共同所犯之一罪論，並加重其刑。復被告甲○○分別與綽號「阿炮
    」及「白志堅」等成年男子，共同犯上開恐嚇危害安全罪及恐嚇得利罪，各有犯
    意聯絡及行為分擔，各為共同正犯。再被告甲○○所犯上開恐嚇危害安全罪及恐
    嚇得利罪，犯意個別，應分論併罰。爰審酌被告甲○○不思正途取得正當利益之
    犯罪動機、恐嚇之犯罪手段、犯罪時所受之刺激、持告訴人丙○○受迫簽發之本
    票強制執行告訴人所有之房屋、土地、告訴人所受精神上之畏懼程度及被告犯罪
    後之態度等一切情狀，參酌檢察官之求刑，分別量處如主文所示之刑，並定其應
    執行之刑。
貳、無罪及不另為無罪諭知部分：
一、公訴意旨另略以：緣告訴人丙○○於八十八年間某日，透過乙○○○（即張美莉
    ）介紹，向同案被告戊○○借貸二十萬元，同案被告戊○○則趁丙○○需款孔急
    之際而基於重利之概括犯意，在不詳地點，貸予告訴人丙○○上開款項，然實付
    十八萬元，言明一個月利息兩萬元，除約定由告訴人丙○○向友人丁○○借得一
    紙由丁○○為發票人、付款人為臺北第九信用合作社東湖分社、面額二十萬元之
    支票一紙交付給同案被告戊○○外，並要求告訴人丙○○簽發面額各二十萬元本
    票共三紙作為擔保，並透過乙○○○按月轉交上開約定利息給戊○○或其不知情
    之同居人李月珍，以此方式取得與原本顯不相當之重利。後同案被告戊○○於八
    十八年六月間，因毒品案件遭執行觀察勒戒後，即未再與丙○○連繫，嗣於八十
    八年十二月間某日，同案被告戊○○夥同與之有連續重利及恐嚇犯意聯絡、姓名
    年籍不詳綽號「阿炮」之成年男子，前往告訴人丙○○所經營位於台北市○○區
    ○○街一三六巷十五弄三十九號之平價中心，稱前開二十萬元之借款之利息，係
    以十天為一期而非一個月，故告訴人丙○○已積欠一百四十萬元之利息，經告訴
    人丙○○表示沒錢支付後，同案被告戊○○與綽號「阿炮」者即恐嚇稱：若不還
    錢，要讓其死得很難看等語，並砸毀店內物品及毆打丙○○。告訴人丙○○隨即
    於八十九年六月間，委請不詳姓名之友人邀約戊○○、綽號「阿炮」者及與該二
    人有前開連續恐嚇、重利犯意聯絡之甲○○等人，在台北市○○區○○街某處之
    「麥當勞」見面商談，約定由丙○○給付現金二十萬元給戊○○，同案被告戊○○則將原丁○○所簽發二十萬元之支票及丙○○所簽發三張各二十萬元之本票歸
    還給丙○○，並由丙○○再簽發一紙四十萬元之本票，作為積欠之利息（扣掉丙○○先前支付重利之月份，至協調時止其借貸期間約一年，如以一年四十萬元利
    息計算），此四十萬元之利息要交由被告甲○○收取，且被告甲○○恐嚇稱：若
    不還錢就要對其不利等語，致使丙○○心生恐懼，於此急迫情勢下，不得不簽發
    面額四十萬之本票，使同案被告戊○○及被告甲○○等人取得與原本顯不相當之
    重利，因認被告甲○○涉有刑法第三百四十四條重利罪嫌及同法第三百四十六條
    第一項恐嚇取財罪嫌云云。
二、按刑法上之重利罪，以乘人急迫、輕率或無經驗，貸以金錢或其他物品，而取得
    與原本顯不相當之重利為成立要件。所謂「取得」與原本顯不相當之重利，自必
    事實上業已得利，始有「取得」之可言，若僅約定顯不相當之重利，要難謂已取
    得（最高法院九十二年度台上字第一九八八號判決可資參照）。換言之，刑法第
    三百四十四條之重利罪，必須行為人已取得與原本顯不相當之重利，始構成犯罪
    ，該罪亦未處罰未遂犯，是行為人僅取得利息債權，尚未受債權之清償者，即無
    該重利罪之適用，應甚明確。
三、依據上開被告甲○○、戊○○、告訴人丙○○、證人丁○○、張美莉、己○○所
    述及本院九十年度執字第一三三三二號執行卷宗所附強制執行聲請狀、本院九十
    年度票字第二一三五號裁定影本各一份及系爭支票影本三紙所示，被告甲○○係
    於八十九年六月間，始夥同戊○○及綽號「阿炮」之成年男子等三人，與告訴人
    丙○○相約於台北市○○區○○路之「麥當勞」速食店見面商談債務清償之事，
    其間，約定由告訴人丙○○支付現金二十萬元予戊○○作為本金之償還，並由告
    訴人丙○○簽發四十萬元之支票一紙予戊○○，作為積欠利息之擔保，而戊○○
    主張告訴人丙○○積欠之一百四十萬元之利息縮減為四十萬元，戊○○並將丁○○所簽發面額二十萬元之支票一張及丙○○所簽發面額均為二十萬元之本票三張
    歸還丙○○，甚為明確。則在上開商討債務清償之前，並無任何積極證據可資證
    明被告甲○○與戊○○就以顯不相當之重利貸款予告訴人丙○○並取得重利之行
    為，有犯意聯絡及行為分擔，自難遽為認定其二人就該部分有重利罪共同正犯之
    關係；而在上開商討債務清償之後，告訴人丙○○雖簽發四十萬元之支票交予戊○○等人作為利息支付之擔保，然該四十萬元之利息迄未兌現，自無重利取得之
    可言，揆諸前開說明，戊○○之行為並不符合重利罪之構成要件，而被告甲○○
    縱然受戊○○之票據權利轉讓致取得該四十萬元之利息債權，亦難認其有犯重利
    罪共同正犯之刑責，堪以認定。此外，復查無其他積極證據足資證明被告甲○○
    涉有公訴人所指之重利罪，自屬犯罪不能證明，此部分應為無罪之諭知。
四、另依告訴人丙○○於本院審理中陳稱：在麥當勞談時，戊○○說已將事情交給甲○○、阿炮處理，伊朋友跟他們談，一百四十萬元的利息跟本金，用六十萬元來
    解決，伊開了四十萬的支票及二十萬元的現金交給阿炮，戊○○還給伊丁○○開
    的二十萬元支票及伊自己三張本票六十萬元，伊付現金二十萬元是支付本金，四
    十萬元是付利息，以解決這件事情。當天在麥當勞的時候，伊全權交給伊朋友處
    理，伊朋友說依社會事來處理就是這樣，打個三折差不多等語（參見本院卷第一
    二五至一二六頁），是同案被告戊○○原主張告訴人應付一百四十萬元之利息，
    於商談過和程中同意減少為四十萬元，顯係對告訴人丙○○有利，且告訴人丙○○係參考朋友之建議而同意以此解決債務，因而簽發面額四十萬元之支票，當無
    受何恐嚇致同意簽發四十萬元支票之情事，而被告甲○○於上開談論期間，基於
    恐嚇之犯意，對告訴人丙○○恫稱：若不還錢，就要打死你等語，業為本院認定
    如上，應係另行起意，並非與告訴人簽發四十萬元支票有相當因果關係，當甚明
    確。是此部分應無公訴人所指被告甲○○恐嚇稱：若不還錢就要對其不利等語，
    致使丙○○心生恐懼，於此急迫情勢下，不得不簽發面額四十萬本票之情事，即
    難認被告甲○○於此部分有恐嚇取財或得利之犯行，自屬犯罪不能證明，惟公訴
    人認此部分與上開起訴而為本院論罪科刑之恐嚇得利部分有連續犯之裁判上一罪
    關係，爰不另為無罪之諭知。
據上論斷，應依刑事訴訟法第三百零一條第一項、第三百條、第二百九十九條第一項
前段，刑法第二十八條、第五十六條、第三百零五條、第三百四十六條第二項、第一
項、第五十一條第五款，罰金罰鍰提高標準條例第一條前段，判決如主文。
本案經檢察官劉異海到庭執行職務。
中      華      民      國    九十二    年      十      月     十六     日
                                  臺灣士林地方法院刑事第三庭
                                    審判長法  官  雷雯華
                                          法  官  吳祚丞
                                          法  官  李育仁
右正本證明與原本無異。
如不服本判決，應於判決送達後十日內，向本院提出上訴狀。
                              書記官  楊樠株
中      華      民      國    九十二    年      十      月     二十     日
附錄本案論罪科刑法條全文：
刑法第三百零五條
以加害生命、身體、自由、名譽、財產之事，恐嚇他人致生危害於安全者
，處二年以下有期徒刑、拘役或三百元以下罰金。
刑法第三百四十六條
意圖為自己或第三人不法之所有，以恐嚇使人將本人或第三人之物交付者
，處六月以上五年以下有期徒刑，得併科一千元以下罰金。
以前項方法得財產上不法之利益，或使第三人得之者，亦同。
前二項之未遂犯罰之。


司法院資訊處製作；財團法人民間司法改革基金會備份。
